臺灣高雄地方法院民事判決　　　　　　　99年度保險字第43號
原　　　告　王碧華
訴訟代理人　李淑妃律師
被　　　告　國泰人壽保險股份有限公司
法定代理人　蔡宏圖
訴訟代理人　郭瓊霙
　　　　　　蕭閔仁
　　　　　　陳建文
上列當事人間請求履行契約等事件，本院於民國100 年11月16日
言詞辯論終結，判決如下：
    主  文
被告應給付原告新臺幣伍拾萬元，及自民國九十九年二月二十四
日起至清償日止，按週年利率百分之五計算之利息。
原告其餘之訴駁回。
訴訟費用由被告負擔二分之一，餘由原告負擔。
本判決第一項得假執行。但被告如以新臺幣伍拾萬元為原告預供
擔保，得免為假執行。
    事實及理由
一、原告主張：
  (一)原告於民國89年間以自己為要保人，以原告之子蕭冠林（原
    名蕭惟升）為被保險人，分別向被告投保「添尊增額終身壽
    險契約附加平安保險附約（保單號碼：0000000000號）」，
    下稱添尊增額保險附約），死殘保險金額為新臺幣（下同）
    100 萬元，及「得意還本終身壽險契約附加平安保險附約（
    保單號碼0000000000號）」（下稱得意還本保險附約），死
    殘保險金額為50萬元，上開保險契約之繳費、契約變更等服
    務，均由被告僱用之保險業務員郭惠珠接洽辦理。
  (二)蕭冠林投保時就讀高雄市立中正高工三年級學生，職業類別
    為第一類，然蕭冠林畢業後從事鐵皮屋搭建等危險工作，職
    業類別應為第四類，且蕭冠林曾於95年9 月6 日、96年11月
    12日發生職災申請保險理賠，原告數次向郭惠珠要求變更蕭
    冠林之投保職業類別，但郭惠珠均未辦理，以致蕭冠林於97
    年7 月15日發生職災死亡時，經原告於97年8 月1 日申請理
    賠，遭被告以原告及蕭冠林未以書面通知變更職業類別為由
    ，依添尊增額保險附約第23條規定，按其原收保險費與應收
    保險費之比率折算保險金給付，於同年8 月14日理賠保險金
    44萬元。然郭惠珠為被告僱用之員工，即為被告履行契約之
    使用人，其明知原告已要求變更職業類別卻未辦理，於履行
    契約有故意或過失，且為不完全給付，致原告損失保險金56
    萬元，被告亦應負責。
  (三)被告另以得意還本保險附約業經原告於97年7 月1 日申請解
    約為由，拒絕理賠死殘保險金50萬元。然原告並未向被告申
    請解約，解約書非原告親簽，該解約欠缺要保人之意思表示
    ，不生任何效力，被告仍應給付保險金。
  (四)為此，爰依民法第224 條、第227 條規定及系爭保險契約之
    約定提起本訴。並聲明：被告應給付原告106 萬元，及自97
    年8 月15日起至清償日止，按年息5%計算之利息。
二、被告則以：
  (一)依保險法第8 條之1 規定，保險業務員僅為從事保險招攬之
    人，且依添尊增額保險附約第23條第1 項之約定，遇有被保
    險人變更其職業或職務時，要保人或被保險人需以書面通知
    被告，已限制保險業務員之授權範圍，就辦理職業類別變更
    乙事，郭惠珠應非被告之代理人或使用人，況原告主張曾要
    求郭惠珠辦理職業類別變更並非事實，依上開特別約定，原
    告既知悉危險之增加而怠於通知，致本件意外身故保險金依
    比率折算，係屬原告契約內容變更之義務不行使，應由原告
    自行負擔危險發生之責任，非可歸責於被告，被告依添尊增
    額保險附約第23條約定給付意外身故保險金44萬元，即已履
    行給付義務，並無不完全給付之情事。
  (二)原告確於97年7 月1 日申請解除得意還本保險附約，經被告
    受理並於同月3 日將解約金2,805 元匯入原告之郵局帳戶，
    且原告於97年8 月4 日申辦蕭冠林身故理賠時，未一併提出
    得意還本保險附約之理賠申請，表示原告已默認該保單解約
    之意思表示，原告否認解約應負舉證之責等語置辯。並聲明
    ：(一)原告之訴駁回。(二)如受不利判決，願供擔保請准宣告免
    為假執行。
三、兩造不爭執之事項：
  (一)原告於民國89年間以自己為要保人，以其子蕭冠林為被保險
    人，分別向被告投保添尊增額保險附約（死殘保險金額為10
    0 萬元），及得意還本保險附約（死殘保險金額為50萬元）
    。
  (二)蕭冠林投保時就讀高雄市立中正高工三年級，職業類別為第
    一類。其畢業後從事鐵皮屋搭建等工作，職業類別為第四類
    。
  (三)蕭冠林曾於95年9 月6 日、96年11月12日向被告申請保險理
    賠。
  (四)郭惠珠為被告僱用之保險業務員。
  (五)蕭冠林於97年7 月15日發生死亡之保險事故。
四、本件之爭點：
  (一)原告是否曾告知郭惠珠，並申請辦理蕭冠林之投保職業類別
    變更？如是，原告是否即可免除添尊增額保險附約第23條所
    定書面通知義務？
  (二)為客戶辦理書面通知職業類別變更是否為被告授權保險業務
    員郭惠珠之職務範圍？就此事項郭惠珠是否為被告之代理人
    或使用人？如是，被告履行契約有無不完全給付？
  (三)得意還本保險附約是否由原告自行解除契約？其依得意還本
    保險附約請求被告給付50萬元保險金，有無理由？
五、本院得心證之理由：
  (一)原告是否曾告知郭惠珠，並申請辦理蕭冠林之投保職業類別
    變更？如是，原告是否即可免除添尊增額保險附約第23條所
    定書面通知義務？
  1.按當事人主張有利於己之事實者，就其事實有舉證之責任，
    民事訴訟法第277 條前段定有明文，依舉證責任分配原則，
    原告主張曾告知保險業務員郭惠珠辦理蕭冠林之投保職業類
    別變更一節，為被告否認，且郭惠珠於本院99年度訴字第17
    7 號案件審理時，亦同為否認（見本院99年度訴字第177 號
    卷第15頁，下稱前審，與本件事實同一，前經撤回告訴），
    則原告自應就此事實負舉證責任。本件原告固提出證人即友
    人洪國智於前審所為證述為據，主張曾告知郭惠珠變更職業
    類別，惟證人洪國智雖表示有在場聽聞原告告知郭惠珠辦理
    職業類別變更，然其於前案審理時證稱：伊知道蕭冠林於95
    年間9 月間發生意外，滿嚴重的，是工作受傷，伊替他很緊
    張，他的工作是搭建鐵皮屋，96年他又發生過一次意外，那
    次更嚴重，第一次住院印象中比第二次住的較短，確切幾天
    伊不記得。兩次事故發生後都是原告叫郭惠珠到伊住處談的
    ，郭惠珠都是說要以摩托車受傷來申請理賠，都只是口頭談
    ，並沒有寫什麼文件，伊發誓蕭冠林絕對不在現場，理賠申
    請書非他所簽等語（見前審卷第166 至172 頁），然蕭冠林
    於95年9 月6 日受傷係受有右手指撕裂傷、右手中指撕裂傷
    併指甲脫落之傷害，郭惠珠於理賠申請書上亦如實記載上開
    傷勢及診斷傷病名稱「食指縫合手術」，96年11月12日則受
    有左蹠骨開放性骨折併伸腱斷裂之傷害，郭惠珠亦按此記載
    於理賠申請書，並載明診斷傷病名稱為「蹠骨開放性骨折、
    伸腱斷裂住院9 天」，此有原告提出之勞工保險給付申請書
    （兼給付收據）、核定通知書1 份、被告公司理賠申請書3
    份，及卷附高雄市立小港醫院95年9 月15日、96年11月20日
    診斷證明書各1 紙可稽（見前審卷第111 至114 、186 、18
    8 頁），足見郭惠珠所為理賠申請之記載與診斷傷勢相符，
    且蕭冠林於95年9 月6 日所受傷勢尚難謂甚為嚴重，亦無住
    院情事，證人證述該次蕭冠林傷勢嚴重及有住院一節，顯與
    事實相佐。
  2.再依卷證顯示，蕭冠林前曾辦理縮小保額、改名、二次地址
    變更、要保人變更等多次資料變更事宜，郭惠珠均有提供申
    請書由原告或蕭冠林本人簽名確認，有該等保險契約內容變
    更/ 保單補發/ 契約轉換/ 集體彙繳申請書附卷可憑（見本
    院卷第55至59頁），而由郭惠珠辦理上開二次理賠之申請書
    上，受益人欄均有「蕭冠林」之簽名，該欄亦載明需受益人
    親自簽名等情，本院觀諸該等簽名之筆畫勾勒、態勢核與前
    開保險契約內容變更/ 保單補發/ 契約轉換/ 集體彙繳申請
    書相同，證人證稱蕭冠林並不在場已非無疑，又前揭數次個
    人資料變更，即便係地址變更等一般事項，均經郭惠珠提供
    書面資料與蕭冠林簽名確認，則於95年、96年間蕭冠林發生
    意外事故，事涉保險公司金錢給付，相較前開事項猶為重要
    ，郭惠珠既已親自前往原告住處洽談申辦理賠一事，豈有反
    未攜帶申請書供受益人簽名之理，證人所述亦與常情不符。
    又證人另證稱：伊與原告是朋友，原告為了繳保費連房子也
    沒有了，蕭冠林的受益人都寫郭惠珠，理賠金又被郭惠珠拿
    去，伊是看原告可憐才叫她來這邊租房子住等語（見前審卷
    第172 頁），惟依原告於前審提出其與蕭冠林、次子蕭啟展
    之國泰保單契約內容一覽表（見前審卷第101 、103 、105
    頁），渠三人所保各項保險，受益人均為被保險人或原告，
    無一係以郭惠珠為受益人，證人此部分之證述，顯與事實不
    符，而有偏頗原告之情形，殊難為本院採信，自不得作為有
    利原告之認定。
  3.又按契約當事人約定其契約須用一定方式者，在該方式未完
    成前，推定其契約不成立；又要保人對於保險契約內所載增
    加危險之情形應通知者，應於知悉後通知保險人。危險增加
    ，由於要保人或被保險人之行為所致，其危險達於應增加保
    險費或終止契約之程度者，要保人或被保險人應先通知保險
    人；又保險遇有前條情形，得終止契約，或提議另定保險費
    。保險人知危險增加後，仍繼續收受保險費，或於危險發生
    後給付賠償金額，或其他維持契約之表示者，喪失前項之權
    利，民法第166 條、保險法第59條第1 項、第2 項、第60條
    第1 項前段、第2 項分別定有明文。而本件添尊增額保險附
    約第23條第1 項規定：被保險人變更其職業或職務時，要保
    人或被保險人應即時以書面通知本公司；第2 項規定：被保
    險人所變更的職業或職務，依照本公司職業分類其危險性減
    低時，本公司於接到通知後，應自職業或職務變更之日起按
    其差額比率退還未滿期保險費。第3 項本文規定：被保險人
    所變更的職業或職務，依照本公司職業分類其危險性增加時
    ，本公司於接到通知後，自職業或職務變更之日起，按差額
    比率增收未滿期保險費；第4 項本文規定：被保險人所變更
    的職業或職務，依照本公司職業分類其危險性增加，未依第
    一項約定通知而發生保險事故者，本公司按其原收保險費與
    應收保險費的比率折算保險金給付。依該條約定可見被告對
    於被保險人職業類別評估危險及保費計算，依不同職業類別
    而有不同，就保費收取並本於保險對價平衡關係，分別針對
    職業或職務變更致危險減少或增加予以約定，已兼衡保險人
    與被保險人或要保人之利益，且限制「通知」之方式應以「
    書面」為之，係為要保人慎重決定及權利義務明確而為之約
    定，與保險法第59條第1 項之規定，並無扞挌之處，應認具
    有約定效力。上開事項既有特約，雙方自應遵守上開條款之
    約定。本件蕭冠林之職業自學生變更為鐵皮屋搭建等工作，
    係屬自己之行為所致造成之職業危險性增加，依保險法第59
    條第1 項及前開添尊增額保險附約第23條第1 項規定，即應
    由要保人或被保險人以書面方式主動通知被告，不因任何情
    況免除書面通知之約定。原告雖主張：伊至要理賠時才知道
    郭惠珠未辦理職業類別變更等語，然系爭變更為保險契約之
    重要事項，應依雙方約定以書面完成危險增加通知，已如前
    述，佐以原告及蕭冠林前曾辦理多次縮小保額、改名、地址
    變更、要保人變更等資料變更事宜，已如前述，不乏於96年
    蕭冠林發生事故後所為者，此等資料均須填寫書面資料向保
    險公司申請，而今涉及職業類別變更之重要情事，豈反而有
    未以書面申請之理，原告於前審亦陳報知悉事態之嚴重性（
    見前審卷第97頁），倘其曾告知郭惠珠辦理變更，理應察覺
    何以久未填寫職業變更之書面申請，催促郭惠珠提出申請書
    辦理變更或向保險公司確認變更情形，然原告並無相關作為
    ，是其陳稱迄辦理蕭冠林身故理賠始知悉未辦理變更職業類
    別等語，尚難採信。
  4.綜上所陳，本件既無從認定原告確有告知郭惠珠辦理變更蕭
    冠林職業類別，則上開爭點(一)後段原告是否即可免除添尊增
    額保險附約第23條所定書面通知義務，及爭點(二)部分，無庸
    再予論述，併此敘明。
  (二)得意還本保險附約是否由原告自行解除契約？其依得意還本
    保險附約請求被告給付50萬元保險金，有無理由？
  1.被告抗辯原告已解除得意還本保險附約，不得請求給付保險
    金，並提出保全給付申請書、解約訪問報告單為據（見本院
    卷第60至64頁），原告則否認簽名之真正，經本院將被告提
    出之被證一國泰人壽保險股份有限公司人身保險要保書之「
    要保人簽名」欄、被證5 、6 、7 保險契約內容變更/ 保單
    補發/ 契約轉換/ 集體彙繳申請書「要保人簽章」欄、被證
    8 保險契約內容變更/ 保單補發/ 集體彙繳申請書「要保人
    簽章」欄，及被證10理賠申請書「受益人」、「立同意書人
    簽章」欄上之「王碧華」簽名筆跡，暨原告提出高雄縣廚師
    職業工會繳費存根、保險對象投保歷史列印資料、銓泰中醫
    診所病歷表封面、互助會紀錄、中華民國全國勞工團結總會
    調解爭議案件協議書、人壽保險單原本等資料，送請法務部
    調查局鑑定上開原本內之「王碧華」簽名筆跡（下稱乙類筆
    跡）與保全給付申請書「申請人」欄、解約訪問報告單「要
    保人請簽名」欄之「王碧華」簽名筆跡（下稱甲類筆跡）是
    否相符，經調查局以歸納分析、特徵比對方法鑑定結果，甲
    類筆跡與乙類筆跡之態勢神韻、結構佈局不符，且書寫習慣
    如：起筆、收筆、筆序、連筆等細微筆畫特徵，亦不相同，
    有法務部調查局問題文書鑑識實驗室100 年10月4 日調科貳
    字第10000540870 號鑑定書暨鑑定分析表1 份在卷可憑（見
    本院卷第190 至192 頁），堪認上開保全給付申請書「申請
    人」欄、解約訪問報告單「要保人請簽名」欄之簽名，均非
    原告親自簽立，則系爭得意還本保險附約是否由原告自行解
    約，實非無疑，被告復未舉證得意還本保險附約有經原告授
    權或委託他人辦理解約之情形，其所為前揭抗辯，尚難採信
    ，自不得認定得意還本保險附約係經原告辦理解約。至被告
    另陳稱：筆跡鑑定資料都是原告於95、96年之筆跡，伊認為
    鑑定資料應在97年間，請求再送筆跡鑑定等語。惟本件送請
    鑑定之比對資料中，被證7 、8 之保險契約內容變更/ 保單
    補發/ 契約轉換/ 集體彙繳申請書、被證10之理賠申請書均
    為原告於97年間書寫，且此部分資料亦為被告所提出供鑑定
    使用，其他原告提出資料亦包含97年間之書面資料（見本院
    卷第159 頁背面全國勞工團結總會調解爭議案件協議書），
    並經法務部調查局詳予比對鑑定，可為憑採，則自無再送請
    鑑定之必要，附此敘明。
  2.被告另以：被告已將解約金2,805 元於97年7 月3 日匯入原
    告帳戶，且原告於97年8 月4 日申辦蕭冠林身故理賠時，未
    一併提出得意還本保險附約之理賠申請，表示原告已為默認
    該保單解約之意思表示，故未提出理賠聲請等語置辯，惟上
    開保全給付申請書「申請人」欄、解約訪問報告單「要保人
    請簽名」欄之簽名，均非原告簽立等情，已如上述，而原告
    以要保人為蕭冠林投保之保險非少，亦有國泰保單契約內容
    一覽表可參（見前審卷第103 頁），原告疏未申請亦非全無
    可能，被告既未舉證證明原告確有解約之舉，自不得以此推
    論原告默示解約，再者，解約金僅2,805 元，金額非鉅，衡
    諸社會常情，未及注意帳戶內餘額些微增加，尚屬合理；況
    且，被告亦具狀陳明：經其詢問勸阻主管柯淑媛有關解除得
    意還本保險契約一事，因事隔已久不記得當時情形等語在卷
    （見本院卷第78頁民事補陳狀），自無從確認是否真有電話
    勸阻或確係原告本人解約一事，是被告此部分辯解亦無從憑
    採。
  3.從而，本件得意還本保險附約既非由原告親自簽名解約，被
    告亦未舉證證明以實其說，保險契約既未解除，則原告主張
    被告應給付此附約之死殘保險金50萬元，應有理由。又原告
    另主張被告應自97年8 月15日起給付遲延利息，惟蕭冠林於
    97年7 月15日死亡後，原告於97年8 月1 日填載之理賠申請
    書，並未記載得意還本保險附約之保單號碼0000000000號，
    且該申請書係於97年8 月4 日由被告服務中心人員收受，有
    受理編號：Ｚ000000000號理賠申請書1 份附卷可憑（見前審
    卷第243 頁），原告復未提出證據證明係於何時備齊證明文
    件，向被告提出得意還本保險附約之理賠申請，迄於前審審
    理時，始於99年2 月23日當庭追加訴之聲明，請求被告給付
    保單號碼0000000000號得意還本保險附約之死殘保險金（見
    前審卷第91頁），爰以開庭翌日即99年2 月24日作為利息起
    算日。
六、綜上所述，本件原告依保險契約之法律關係，請求被告給付
    得意還本保險附約之死殘保險金50萬元，及自99年2 月24日
    起至清償日止，按週年利率5%計算之利息，為有理由，應予
    准許；逾此範圍之請求，為無理由，應予駁回。又本件原告
    勝訴部分，所命給付之金額未逾50萬元，應依民事訴訟法第
    389 條第1 項第5 款規定，依職權宣告假執行。另被告陳明
    願供擔保聲請宣告免為假執行，核無不合，爰酌定相當擔保
    金額准許之。
七、本件事證已臻明確，兩造其餘陳述及攻擊防禦方法核與判決
    結果不生影響，爰不逐一論述，附此敘明。
八、據上論結，本件原告之訴一部為有理由，一部為無理由。依
    民事訴訟法第79條、第389 條第1 項第5 款、第392 條第2
    項，判決如主文。
中    華    民    國    100   年    12    月    7     日
                      民事第六庭      法  官  周佳佩
以上正本係照原本作成。
如對本判決上訴，須於判決送達後20日內向本院提出上訴狀。如
委任律師提起上訴者，應一併繳納上訴審裁判費。
中    華    民    國    100   年    12    月    7     日
                                      書記官  史華齡